臺灣板橋地方法院刑事判決　　　　　　　92年度易字第2642號
公　訴　人　臺灣板橋地方法院檢察署檢察官
被　　　告　乙○○
選任辯護人　周仕傑律師
上列被告因詐欺案件，經檢察官提起公訴（92年度偵字第10765
號），本院判決如下：
    主  文
乙○○無罪。
    理  由
一、公訴意旨略以：被告乙○○為信安企業有限公司（下稱信安
    公司）負責人，明知信安公司於民國87年間向台北國際商業
    銀行（下稱台北國際商銀）南蘆洲分行、士林分行及台灣企
    業銀行（下稱台灣企銀）蘆洲分行等申請設立之支票存款帳
    戶，自87年3 月間起，即有存款不足辦理註銷之事，自90年
    6 月起陸續有大量退票信用不佳之情形，至90年6 月15日更
    已遭銀行拒絕往來，信安公司財務實已陷於無資力支付貨款
    之嚴重狀況，竟意圖為自己及信安公司不法之所有，於90年
    5 月24日起，仍向設於臺北市○○路397 巷19弄22號1 樓之
    陸耀貿易有限公司（下稱陸耀公司）訂購價值新台幣（下同
    ）722,928 元之食品數批。在陸耀公司依約送貨至家福股份
    有限公司（下稱家福公司）全省各地賣場，並約定二個月付
    款後，於90年9 月間竟簽發屆期無法兌現，以台北商銀士林
    分行為付款人，帳號0000000000000 號，票號QC0000000 、
    QC0000000 、QC0000000 、QC0000000 、QC0000000 號，面
    額均為120,488 元，發票日分別為91年2 月28日、91年3 月
    31日、91年4 月30日、91年5 月31日、91年6 月30日、91年
    7 月31日之支票共計6 紙（下稱系爭支票6 紙），交予陸耀
    公司充為貨款，致陸耀公司不疑有詐而予收受。嗣經陸耀公
    司屆期提示，均因存款不足及拒絕往來而不獲付款，信安公
    司亦於91年7 月停業，陸耀公司始知受騙，因認被告涉犯刑
    法第339 條第1 項詐欺罪嫌。
二、按犯罪事實應依證據認定之，無證據不得推定其犯罪事實；
    又不能證明被告犯罪者，應諭知無罪之判決，刑事訴訟法第
    154 條第2 項、第301 條第1 項分別定有明文。而事實之認
    定，應憑證據，如未能發現相當證據，或證據不足以證明，
    自不能以推測或擬制之方法為裁判基礎；且認定不利於被告
    之事實，須依積極證據，苟積極證據不足為不利於被告之事
    實認定時，即應為有利於被告之認定，更不必有何有利之證
    據；再認定犯罪事實，所憑之證據，無論直接或間接證據，
    其為訴訟上之證明，須於通常一般之人均不致有所懷疑，而
    得確信其為真實之程度者，始得據之為有罪之認定，倘其證
    明尚未達到此一程度，而有合理性懷疑之存在時，即無從為
    有罪之認定，最高法院40年台上字第86號、30年上字第81 6
    號、76年台上字第4986號分別著有判例，足資參照。又按告
    訴人之告訴，係以使被告受刑事訴追為目的，是其陳述是否
    與事實相符，仍應調查其他證據以資審認，最高法院52年度
    台上字第1300號亦有判例，可資參照。再按，刑法第339 條
    第1 項詐欺罪之成立，以意圖為自己或第三人不法所有，以
    詐術使人將本人或第三人之物交付為要件，所謂以詐術使人
    交付，必須被詐欺人因其詐術陷於錯誤，而將本人或第三人
    之物交付方克相當。
三、本件公訴人認被告乙○○涉有詐欺罪嫌，無非以下列事證為
    其論據：
    (一)被告乙○○自承：信安公司需出售陸耀公司之貨物，向家
      福公司取得貨款後，方能支付陸耀公司應收貨款，顯然有
      買空賣空詐欺之嫌。
    (二)告訴代理人丙○○指訴：陸耀公司係首度與被告交易，被
      告並未表明信安公司資力不佳；被告支付貨款之支票，嗣
      經提示亦未獲兌現。
    (三)依信安公司之票據信用資訊連結作業查詢明細表可以證明
      ：(1)信安公司於87年3 月間起即陸續因存款不足退票後辦
      理註銷，於90年6 月起更發生大量退票情形，累計至92年
      4 月初止，註銷金額高達2 千6 百餘萬元，退票金額高達
      896 萬餘元之事實。(2)被告於訂貨當月（即90年5 月）信
      安公司之註銷及退票之支票張數即已多達16張，票面金額
      更多達4,773,377 元。
    (四)依台北國際商銀士林分行92年5 月6 日（92）北商銀士字
      第0055號、92年7 月17日北商銀士林（92）第00080 號函
      所檢送信安公司帳戶交易往來明細資料以觀，被告開立用
      以支付貨款，以台北商銀士林分行為付款人，帳號000000
      0000000 號支票存款戶，自88年起至90年4 月止僅有3 筆
      交易紀錄，金額分別為18萬元、19萬8 千元及128 元，更
      於90年6 月5 日列入拒絕往來戶。
四、訊據被告堅決否認有詐欺犯行，辯稱：
    (一)其本人所經營之信安公司，係食品之銷售商，主要客戶為
      家福公司，經營之方式係向各上游食品廠商進貨後，再出
      售與家福公司；若收受家福公司之貨款正常，即得以按時
      支付貨款予上游廠商；若向家福公司收款有遲誤時，即難
      免發生跳票之情形，但待其取得家福公司所支付之貨款後
      ，即可辦理跳票之註銷，是信安公司雖自87年起即有多次
      跳票紀錄，但都已註銷，公司亦長期正常營運，並非陷於
      無資力之情形。
    (二)於90年2 月間，其本人為因應家福公司舉辦日本週之特賣
      活動，經人介紹向陸耀公司採購日本進口食品，當時信安
      公司之營運一切正常；不料信安公司提供之貨物於90年5
      月間家樂福日本週活動中銷售不盡理想，大量退貨，適當
      時對信安公司不利之流言四起，上游廠商不予供貨，致信
      安公司對家福公司違約，才使信安公司之營運陷入困境，
      並於92年間停止營業。
    (三)其本人係因經營失敗始無法支付陸耀公司系爭貨款，家福
      所退貨之產品其本人亦辦理退貨予陸耀公司，並未加以變
      賣謀利，足見其本人實無詐欺之故意。
    (四)至於其本人所簽發交付告訴代理人丙○○之上揭支票6 紙
      ，係丙○○向其本人索討貨款時，由其本人所簽發，用以
      表示其本人願負責清償，並交付陸耀公司作為債權憑證之
      意思，丙○○當時已知其本人所經營之信安公司營運陷入
      困境，嗣後跳票亦非其本人所願，其本人並無詐欺，並有
      誠意與告訴人解決債務問題等語。
五、經查：
    (一)本件告訴人指訴其本人已交付貨物，被告卻未繳足貨款，
      且開立之支票均跳票等情，雖為被告所自承；惟被告是否
      自始即陷於無資力而仍與告訴人交易，具備意圖為自己不
      法所有之主觀犯意；及被告是否有施用詐術致告訴人陷於
      錯誤之客觀行為，均需有積極證據以資證明。
    (二)公訴意旨認：被告自87年起即有多次跳票紀錄；且被告於
      台北國際商銀士林分行開立之帳號0000000000000 號支票
      存款帳戶，自88年起至90年4 月止僅有3 筆交易紀錄，幾
      為靜止戶，因認被告所經營之信安公司早已陷於無資力，
      並未正常營業一節。經查：
      1.信安公司於89年度營業收入總額達54,502,911元；於90
        年度營業收入總額為33,815,094元，各該年度每月均有
        營業額上百萬元，並分別依法報稅等情，有信安公司89
        、90年度營利事業所得稅結算申報書各一份及信安公司
        89、90年度台北市營業人銷售額與稅額申報書一冊附卷
        可按（見本院卷(二)第16至19頁、23至35頁）。
      2.又信安公司於89、90年間確與家福公司有正常銷貨往來
        一節，亦有家福公司與信安公司所簽訂之全國性合約一
        份、家福公司所開具之發票2 紙及家福公司93年9 月7
        日九三家福法字第040907號回函存卷可查（見本院卷(一)
        第69至73頁、87、88頁）。
      3.再者，被告經營之信安公司有多個支票存款帳戶，自87
        年起至90年止，其中信安公司之台北企銀蘆洲分行帳號
        為000000000 號支存帳戶及台北國際商銀南蘆洲分行帳
        號為000000000 號支存帳戶，票據往來頻繁，退票多已
        註銷，交易均屬正常等情，有法務部票據信用資訊連結
        作業查詢明細表一冊在卷可稽（見92年他字第1028號卷
        第11至18頁）。至檢察官所指信安公司於台北國際商銀
        士林分行帳號為0000000000000 號支存帳戶，係屬信安
        公司偶爾使用之帳戶，並非主要業務往來之帳戶，亦有
        前開法務部票據信用資訊連結作業查詢明細表一冊可證
        。
      4.綜上調查，足見被告所經營信安公司於89、90年間仍然
        正常經營，業務往來頻繁，交易金額非低，票據往來亦
        屬正常，並無陷於無資力或未實際營業之情形。公訴意
        旨未考量信安公司退票之註銷紀錄，及其他支存帳戶正
        常運作之事實，徒以信安公司自87年起即有跳票紀錄及
        信安公司於台北國際商銀士林分行帳號為000000000000
        0 號支存帳戶交易紀錄僅三筆等情，即推論信安公司與
        告訴人交易時已陷於無資力，而認被告有詐欺之犯行云
        云，稍嫌速斷。
    (三)被告辯稱：其本人與告訴人交易後，出貨至家福公司，嗣
      因銷售不理想遭家福公司退貨，其本人亦將貨品退給告訴
      人，退貨後僅餘貨款722,928 元尚未支付等情，業據證人
      即告訴代理人丙○○證稱：被告有退貨給陸耀公司，並有
      陸耀公司員工沈延銘、陳太雄、龔惠萍所簽署的退貨單，
      一直到90年10月4 日被告仍有退貨給陸耀公司，722,928
      元是減去退貨後的金額，並不是交易總金額等語明確在卷
      （見本院卷(二)第108 、110 頁），並有卷附經提示告訴代
      理人丙○○辨識認可之退貨單五紙可證（見本院卷(二)第52
      至56頁），堪認被告前揭所辯屬實。是被告於遭家福公司
      退貨後，既有再辦理退貨予陸耀公司，以減輕陸耀公司之
      損失，則被告所為顯與一般詐取貨品出售牟利後再惡性倒
      閉之情形有別，要難認屬詐欺。至公訴意旨認被告向告訴
      人進貨金額即為722,928 元（實際上是已經減去退貨後所
      餘之應付款），被告係侵吞全部貨物之貨款云云，顯係誤
      解，附此敘明。
    (四)至告訴人與被告締約之時點究係何時？告訴人指訴係90年
      4 月間，被告則辯稱係90年2 月間。經查：本件家福公司
      系爭日本週之活動期間自90年5 月底開始，為告訴人及被
      告所不爭執；而家福公司舉辦如日本週之類之促銷活動時
      ，籌備期間約需2 至3 個月，約略從促銷開始日起前三週
      就需進行活動海報之排版、校稿及印刷等程序，並且於籌
      備期間陸續與供貨廠商洽談促銷品項、數量及價格等情，
      有家福公司93年11月25日九三家福法字第041125號函附卷
      可按（見本院卷(二)第46頁），是家福公司既需於促銷開始
      前三週即開始印刷海報、傳單，則於此之前應已與被告所
      經營之信安公司談妥並確定進貨之品項、數量、價格，而
      被告向與家福公司敲定前開供貨事項前，顯亦需相當之時
      間與其上游供貨廠商，即告訴人陸耀公司磋商進口貨品事
      宜。從而，衡諸一般交易常情，被告應非如告訴人所指係
      遲至90年4 月間始與告訴人磋商進貨事宜，被告辯稱其係
      於90年2 月間即與告訴人開始洽談本件買賣契約等語，較
      堪採信。再者，不論被告與告訴人洽談進貨之時點係90年
      2 月或90年4 月，均無積極證據可資證明被告所經營之信
      安公司已於90年2 月或90年4 月即陷於無資力，是更無從
      證明被告有詐欺之意圖。至起訴意旨認被告係自90年5 月
      24日起向告訴人購買食品數批云云，要屬誤會，併此說明
      。
    (五)再查，告訴代理人丙○○於90年12月26日至信安公司向被
      告催討積欠之貨款時，被告交付丙○○系爭支票6 紙作為
      清償，嗣該6 紙支票均跳票一節，業據告訴代理人即證人
      於審理中證述綦詳，並庭呈簽收本一份為證，固堪認屬實
      （見本院卷(二)第109 頁，影本附於本院卷(一)第53頁）。惟
      查：
      1.被告簽發系爭支票6 紙交付丙○○之時，信安公司與陸
        耀公司之交易早已完成，陸耀公司早於90年5 月下旬已
        經出貨完畢，被告於交付系爭支票6 紙後並未再向陸耀
        公司叫貨，此已據證人丙○○證述明確（見本院卷(二)第
        110 頁），而陸耀公司對信安公司之買賣價金債權於信
        安公司清償前始終存在，亦不因被告交付系爭支票6 紙
        後而告消滅；從而，被告縱然交付難以兌現之支票6 紙
        與丙○○，亦未因此而詐得何種財物或利益，自與詐欺
        罪之構成要件不合。
      2.又丙○○自90年7 、8 月起，即數度前往信安公司向被
        告催討貨款，而未遇被告，經其本人與當時在信安公司
        工作之員工聊天，已經得知信安公司經營不善，公司幾
        乎停擺，嗣丙○○於90年12月26日在信安公司等候而遇
        被告時，被告亦向丙○○表明因經營困難，無法按時付
        款，請丙○○給其方便等情，均據丙○○證述在卷（見
        本院卷(二)第108 、110 、111 頁），堪認屬實；是丙○
        ○於收受前開6 張支票時，既已得知被告所經營之信安
        公司經營不善，幾乎停擺，則其本人對於被告所支付之
        系爭支票6 紙可能無法兌現一節，當非無所悉；從而，
        審酌上開情狀，自難認被告有何施用詐術致丙○○陷於
        錯誤之情形。
      3.至起訴書指被告係於90年9 月間簽發上開6 紙支票交付
        丙○○；及被告辯稱其本人係於90年7 、8 月間簽發上
        開6 紙支票交付丙○○云云，核與前揭事證不符，均非
        可採，附此敘明。
    (六)況且，於上開6 紙支票跳票後，被告復簽發以被告本人為
      發票人之本票34紙（見92年偵字第10765 號卷第15至26頁
      ）交付告訴人作為清償前揭債務之擔保；又於本件刑事案
      件附帶民事訴訟程序中（92年易附民字第475 號），與告
      訴人達成和解，願分期清償所有債務；而以其個人身份承
      擔原屬信安公司之債務，足見被告確有負責清償之誠意，
      並無詐欺之犯意甚明。
    (七)末查，被告固自90年6 月間起因跳票無法註銷致遭銀行拒
      絕往來，並自91年間起營業額銳減，終至停業，惟此均與
      被告於90年2 月間與告訴人之交易是否涉及詐欺無涉，本
      院自不能以被告事後無清償能力之事實而推論被告事前有
      詐欺之事，附此說明。
六、綜上所述，被告辯稱其並非故意詐欺等語，應可採信；可見
    被告所為，核與詐欺取財之構成要件尚有未合；此外又查無
    其他積極證據足資證明被告有公訴人所指述前揭詐欺取財犯
    行，揆諸首開說明，因不能證明被告犯罪，自應為無罪之諭
    知。
據上論斷，應依刑事訴訟法第301條第1項，判決如主文。
本件經檢察官甲○○到庭執行職務。
中　　華　　民　　國　　94　　年　　3 　　月　　24　　日
                  刑事第五庭審判長法　官  陳坤地
                                  法  官  潘長生
                                  法  官  許映鈞
以上正本證明與原本無異。
如不服本判決，應於送達後10日內向本院提出上訴狀（須附繕本
）。
                                  書記官　呂苗澂
中　　華　　民　　國　　94　　年　　3 　　月　　24　　日
